【裁判字號】    98,家訴,77
【裁判日期】    990810
【裁判案由】    給付扶養費
【裁判全文】
臺灣高雄地方法院民事判決              98年度家訴字第77號
原      告  丁○○○
訴訟代理人  辛○○
兼訴訟代理  乙○○
人
被      告  甲○○○
兼訴訟代理  丙○○
人
上當事人間請求給付扶養費事件，本院於民國99年7 月15日辯論
終結，判決如下：
  主  文
被告甲○○○應給付原告乙○○新台幣陸萬柒仟伍佰元及自民國
九十八年四月二十一日起至清償日止，按年息百分之五計算之利
息。
原告其餘之訴駁回。
訴訟費用由被告甲○○○負擔十分之一，餘由原告丁○○○負擔
。
本判決第一項得假執行。
原告其餘假執行之聲請駁回。
  理  由
甲、兩造爭執要旨：
一、原告起訴主張：
（一）原告丁○○○為被告丙○○之祖母，被告甲○○○之婆婆
      ，原告丁○○○將財產在長子何大松生前移轉登記予伊即
      被告丙○○之父親，當時言明長子須負扶養之義務，故屬
      負扶養負擔之贈與。長子亡故後由被告丙○○為當然繼承
      之，故被告丙○○自應繼承其父即原告丁○○○長子之扶
      養負擔之義務。詎何大松過世後，本由原告乙○○及被告
      甲○○○繼續供給原告丁○○○新台幣（下同）3,000 元
      之生活費，但自91年4 月19日之後，被告甲○○○指原告
      丁○○○有領老農津貼3,000 元，即不願再負擔原告丁○○○之生活費，僅由原告乙○○負擔不足的一切生活費用
      。93年5 月3 日，原告丁○○○骨折，當時被告甲○○○
      同意聘請外勞，並分擔7,000 元，但僅支付第一個月後及
      未再支付，此後五年之外勞費用共124 萬4,800 元，除由
      原告丁○○○的殘障津貼21萬7,600 元及老農津貼補助外
      ，其餘均是由原告乙○○所支付。原告乙○○為此乃於97
      年7 月6 日與被告甲○○○協議，應由兩造分別輪流方式
      各扶養原告丁○○○，惟被告甲○○○卻分文未付。按原
      告丁○○○年老多病，每月所需生活費用約為30,000元，
      依原告乙○○與被告甲○○○之協議，兩人各分擔一半即
      每人15,000元，另被告丙○○、甲○○○再分擔一半即每
      人7,500 元，則原告丁○○○依據扶養請求權可向被告丙○○請求一年份之扶養費用9 萬元（75,00*12=90,000 ）
      ，及預先請求三年份之扶養費即自98年4 月1 日起至101
      年3 月1 日按月被告丙○○應給付原告丁○○○7500元；
      另原告乙○○可依照協議書向被告甲○○○請求自立協議
      書當月即97年7 月至至98年3 月共9 個月之扶養費67,500
      元（7,500*9= 67 ,500），原告丁○○○亦可依此契約向
      被告甲○○○預先請求三年份之扶養費，即自98年4 月1
      日起至101 年3 月1 日按月被告甲○○○應給付原告丁○○○7,500 元。
（二）原告丁○○○原育有兩子三女，兩子即為原告乙○○及已
      過世之何大松，三女分別為己○○○、庚○○○、戊○○○，但何秀謝菊枝配偶何江耀去世時，原告丁○○○及三
      名女兒均未繼承任何遺產，而係將遺產分為三份，即原告
      乙○○一份、訴外人何大松兩份，該兩份中的一份即係預
      留給長孫即被告丙○○，何大松繼承大多數財產，其原因
      乃其同意盡扶養母親即原告丁○○○之扶養義務，故被告
      丙○○自被告何大松所繼承者不僅是權利，尚有何大松同
      意扶養其母即原告丁○○○之義務，但被告等並未盡任何
      義務，被告辯稱有扶養原告丁○○○，並非實在。為此提
      起本件訴訟，爰為訴之聲明如下：
   1、被告丙○○應給付原告丁○○○90,000元及自起訴狀繕本
      送達翌日起至清償日止按年息百分之5 計算之利息，及被
      告丙○○應自98年4 月1 日起至101 年3 月1 日止每月1
      日應給付原告丁○○○7,500 元。
   2、被告甲○○○應給付原告乙○○67,500元及自起訴狀繕本
      送達翌日起至清償日止按年息百分之5 計算之利息，及被
      告甲○○○應自98年4 月1 日起至101 年3 月1 日止每月
      1 日應給付原告丁○○○7,500 元。
二、被告則辯稱：
（一）按民法第1114條規定：「左列親屬，互負扶養之義務：一
      、直系血親相互間。二、夫妻之一方與他方之父母同居者
      ，其相互間。三、兄弟姊妹相互間。四、家長家屬相互間
      。」同法第1115條規定「負扶養義務者有數人時，應依左
      列順序定其履行義務之人：一、直系血親卑親屬。二、直
      系血親尊親屬。三、家長。四、兄弟姊妹。五、家屬。六
      、子婦、女婿。七、夫妻之父母。同係直系尊親屬或直系
      卑親屬者，以親等近者為先。負扶養義務者有數人而其親
      等同一時，應各依其經濟能力，分擔義務。」本件被告甲○○○為原告丁○○○之子婦，丙○○為原告丁○○○之
      孫子，按上開法律規定，並非第一順位之扶養義務人，本
      件原告丁○○○之第一順位扶養義務人應為丁○○○之4
      名子女乙○○、何美桃、何美珠、何美子，而該4 人目前
      皆有扶養能力，合先敘明。
（二）原告所稱丁○○○將財產在長子何大松（丙○○之父，甲○○○之夫）生前移轉登記予何大松，並言明何大松需負
      扶養之義務，故屬負扶養負擔之贈與，丙○○須繼承扶養
      負擔之義務，並非事實。蓋丙○○目前所有之不動產，乃
      何大松之父親何江耀去世時，由何大松繼承得來，後何大
      松去世，再由丙○○繼承所得，並非原告所稱之負負擔之
      贈與，原告所述，與事實不符。按何江耀當年去世留下之
      遺產，由何大松與乙○○均分，後乙○○不事經營，將所
      得遺產變賣一空（僅留一筆共有之土地無法賣出），今乙○○方又以丁○○○之名，編纂事由藉機向被告需索。蓋
      甲○○○依法雖非第一順位繼承人，但仍善盡孝道，於何
      江耀、何大松去世後，仍與丁○○○同住獨立扶養丁○○○達十多年，期間丁○○○之4 名子女乙○○、何美桃、
      何美珠、何美子分文未付。直至民國94年，乙○○方接走
      丁○○○過去與其同住，97年5 月，乙○○因在外積欠大
      筆債務無力償還，乃將丁○○○送回被告住處，97年7 月
      ，乙○○與甲○○○協議一人扶養丁○○○一個月，雙方
      以此模式實行至97年11月，由於丁○○○從83年起即領有
      老農津貼6,000 元，全部都由乙○○領走花用一空，被告
      乃提議該津貼及其他給付應列明細，不該全由乙○○領走
      全部花用，豈料，乙○○遂惱羞成怒，提起訴訟狀告被告
      棄養，實與事實大大相違。
（三）本件被告皆非先順位扶養義務人已如上述，而甲○○○雖
      於97.7.6簽下之協議書，然其本非先順位扶養義務人，該
      協議書又具有身分契約性質，依法應為無效。退步言之，
      即鈞院最後心證認定該協議書具有法定效力，然按民法第
      1117條規定，受扶養權利者，以不能維持生活而無謀生能
      力者為限。丁○○○每月領有老農津貼及其他給付，並非
      不能維持生活，衡無扶養必要，即認有扶養必要，應係與
      所有第一順位法定扶養義務人均分扶養義務方是。本件丁○○○之子乙○○，既要拿走原告所有津貼、給付，又不
      願盡扶養母親之義務，而要求被告給付扶養費用，於法於
      情皆不合，請鈞院明察，駁回原告之訴。
乙、得心證之理由
一、原告主張原告丁○○○為被告丙○○之祖母，被告甲○○○
    之婆婆，原告丁○○○原育有兩子三女，兩子即為原告乙○○及已過世之何大松，三女分別為己○○○、庚○○○、戊○○○，被告丙○○即為何大松之子、被告甲○○○為何大
    松之妻等情，業據其提出護籍謄本為證，堪信為實。惟原告
    主張原告何秀謝菊配偶何江耀去世時，原告丁○○○及三名
    女兒均未繼承任何遺產，而係將遺產分為三份，即原告乙○○一份、訴外人何大松兩份，該兩份中的一份即係預留給長
    孫即被告丙○○，何大松繼承大多數財產，其原因乃當時言
    明長子何大松須負扶養之義務，故屬負扶養負擔之贈與。長
    子何大松亡故後由被告丙○○為當然繼承之，故被告丙○○
    自應繼承其父即原告丁○○○長子之扶養負擔之義務一節，
    為被告堅決否認，被告並以前揭情詞置辯。經查：
（一）按所謂扶養，係指一定親屬間，有經濟能力者本於身分關
      係應扶助無力生活者而言，扶養義務有一身專屬之性質，
      當事人之雙方或一方死亡時，扶養義務即歸於消滅，扶養
      義務人之繼承人不需繼承其身分關係，繼續對扶養權利人
      盡扶養義務，且扶養義務、扶養權利除不得繼承外，亦不
      得讓與、設定負擔、抵銷或拋棄（最高法院49年台上字第
      625 號判例參照，另參考高鳳仙，親屬法--理論與實務，
      五南圖書出版公司，89年2 版一刷，頁470 、490 、492
      ）；又依民法第1115條第2 項規定，負扶養義務者有數人
      時，同係直系血親卑親屬者，以親等近者為先。本件原告
      丁○○○主張其配偶何江耀去世時，原告丁○○○及三名
      女兒均未繼承任何遺產，而由訴外人何大松繼承大多數財
      產，其原因乃當時言明長子何大松須負扶養之義務一情，
      雖舉證人己○○○、庚○○○於本院審理時分別到庭證稱
      ：「我父親何江耀去世時，我及庚○○○、戊○○○及原
      告丁○○○均未繼承任何財產，遺產分成兩份，但另有一
      筆土地二分半是預計要登記給長孫丙○○，但是先登記在
      何大松名下，分財產時我不知道，我事後聽媽媽說分財產
      了，但是於3 、40年前的習慣，只要分到財產的人都要負
      扶養之責任」、「分遺產實我不知道，所以我沒有在場，
      是事後有聽母親說有留一部分給長孫」等語，並提出土地
      登記謄本、權利人總歸戶清冊為證，然上開證據充其量僅
      能證明當年分配財產時係依當時習慣分給兒子及長孫，並
      無法證明訴外人何大松承諾獨力承擔對原告丁○○○枝扶
      養義務，且當時證人己○○○、庚○○○均未參與該遺產
      分割之協議，難認有所謂之「附負擔贈與」契約之成立。
      即便確有此協議，然揆諸前開說明，扶養權利、義務均不
      得預先拋棄亦無法繼承，原告丁○○○之三名女兒不能因
      此協議即免除其等對原告丁○○○之扶養義務，且訴外人
      何大松既已死亡，何大松對原告丁○○○之扶養義務已然
      消滅，亦無法由被告丙○○繼承，故原告丁○○○既有親
      等較近之直系血親卑親屬即三名女兒與原告乙○○等，即
      應由其等負扶養義務，原告主張由被告丙○○繼承訴外人
      何大松之扶養義務，請求被告丙○○給付扶養費用，於法
      不合，應予駁回。
二、原告乙○○另主張其於97年7 月6 日與被告甲○○○協議，
    應由兩造分別輪流方式各扶養原告丁○○○，惟被告甲○○○卻未支付，目前原告丁○○○與原告乙○○同住，並由原
    告乙○○負責照顧等情，業據其提出協議書一份為證，並為
    被告甲○○○所不否認，堪信為實，故原告乙○○請求被告
    甲○○○分擔自立協議書當月即97年7 月至98年3 月共9 個
    月之扶養費，應屬有據。依卷附戶籍謄本所載，原告丁○○○為民國11年出生，目前年近90歲，且觀諸原告所提出之醫
    療費用明細、營養品收據等資料，原告丁○○○因慢性病及
    年老體質虛弱，須定期至醫院就診並購買營養品，則原告主
    張原告丁○○○每月所需生活費約30,000元，應屬合理。惟
    原告丁○○○自承目前每月領有老農津貼6,000 元，扣除該
    筆津貼，原告丁○○○每月尚需24,000元之生活費，依上開
    協議內容，該24,000元之生活費應由原告乙○○與被告甲○○○各負擔一半，即每人各12,000元，則被告甲○○○所應
    負擔9 個月之扶養費用共計108,000 元，今原告乙○○僅請
    求被告甲○○○給付67,500元，自屬有理，應予准許。
三、末按，扶養請求權乃基於一定身分關係而產生，被告甲○○○為原告丁○○○之媳婦，並非法定扶養義務人，雖被告甲○○○與原告乙○○立有協議願分擔原告丁○○○之扶養義
    務，惟被告甲○○○並不因此協議而成為原告丁○○○之扶
    養義務人，原告乙○○固可依此協議向被告甲○○○請求分
    擔，但原告丁○○○卻無法依此協議取得對被告甲○○○之
    扶養請求權，故原告丁○○○請求被告甲○○○應自98年4
    月1 日起至101 年3 月1 日按月給付其7,500 元，難認有理
    ，應予駁回。
四、綜上所述，原告乙○○得向被告甲○○○請求67,500元，原
    告乙○○請求上開金額及自起訴狀繕本送達翌日即98年4 月
    21日起至清償日止按年息百分之5 之利息，為有理由，應予
    准許，逾此部分之請求，則無理由，應予駁回。另原告丁○○○向被告丙○○、丁○○○請求給付之部分，均無理由，
    亦應駁回。
五、本判決主文第一項，所命被告甲○○○給付之金額未逾50萬
    元，依民事訴訟法第389 條第1 項第5 款，應依職權宣告假
    執行。至原告敗訴部分，其假執行聲請即失所附麗，應併予
    駁回。
六、兩造其餘之攻擊或防禦方法，及未經援用之證據，經本院斟
    酌後，認為均不足以影響本判決之結果，自無逐一詳予論駁
    之必要，併此敘明。
七、結論：原告之訴為一部有理由、一部無理由，依民事訴訟法
    第79條、第389 條第1 項第5 款，判決如主文。
中    華    民    國    99    年    8     月    10    日
                     家事法庭  法  官  吳宏榮
上為正本係照原本作成。
如不服本判決，應於送達後20日內，向本院提出上訴狀並表明上
訴理由，如於本送達前提起上訴者，應於判決送達後10日內補提
上訴理由書（須附繕本）。
中    華    民    國    99    年    8     月    11    日
                               書記官  葉正昭

司法院資訊處製作；財團法人民間司法改革基金會備份。
